臺灣高等法院刑事判決　　　　　　100年度上更(一)字第118號
上　訴　人　臺灣板橋地方法院檢察署檢察官
被　　　告　李銘偉
指定辯護人　張旭業律師
上列上訴人因被告殺人未遂案件，不服臺灣板橋地方法院99年度
訴字第2446號，中華民國99年10月26日第一審判決（起訴案號：
臺灣板橋地方法院檢察署99年度偵字第7597號），提起上訴，經
判決後，由最高法院發回更審，本院判決如下：
    主  文
原判決撤銷。
李銘偉殺人未遂，處有期徒刑伍年貳月。扣案水果刀壹支沒收。
    事  實
一、李銘偉於民國（下同）93年間，因重利案件，經臺灣高等法
    院高雄分院以94年度上訴字第918號刑事判決處有期徒刑4年
    ，並於刑之執行完畢後令入勞動場所強制工作3年確定；又
    於93年間，因傷害案件，經臺灣高雄地方法院以93年度訴字
    第3162號刑事判決處有期徒刑10月確定，再經同院以96年度
    聲減字第7589號刑事裁定減為有期徒刑5月；嗣上開2案件之
    徒刑經定應執行刑為有期徒刑4年3月，自95年3月10日起入
    監服刑，甫於98年2月18日假釋出監。詎李銘偉於假釋期間
    內，猶不知悔改，於99年2月7日21時30分許，駕駛車牌號碼
    IE-8548號自用小客車，搭載友人楊竣升（原名楊正男）及
    陳景福，途經臺64線快速道路五股往八里方向10公里路段之
    際，乘坐於右前座之楊竣升向李銘偉催討先前積欠之新臺幣
    （下同）23,000元債務（斯時陳景福乘坐於該車左後座），
    李銘偉無力償還，又不滿楊竣升不願讓其延至農曆春節後清
    償，竟惱羞成怒，頓萌殺機，旋基於殺人之故意，取出其所
    有置於車內之水果刀1支，以右手持該水果刀接續多次反手
    刺擊（即虎口朝自己向右側橫向刺擊）楊竣升胸部之要害部
    位，楊竣升雖以雙手護擋其胸部，仍受有左手上臂撕裂傷2
    處（1.5×0.5×0.5公分及1.5×0.5×0.5公分）、左手前臂
    撕裂傷1處（1×0.5×0.5公分）、右前臂撕裂傷2處（1.2×
    0.5×0.5公分及1.2×0.5×0.5公分）、前胸撕裂傷2處（1
    ×0.3×0.3公分及1×0.4×0.3公分）之傷害，楊竣升於驚
    慌恐懼中，在無處可避之緊急情況下，為求逃生，乃於該車
    高速行駛中開啟右前車門跳車逃脫，李銘偉見狀明知其多次
    刺擊楊竣升之前行為，已逼使楊竣升不得不跳車逃生，且其
    車正以時速100公里之速度高速行駛於快速道路上，楊竣升
    逕行跳車極有可能因劇烈翻滾撞擊地面或遭後方來車輾壓而
    死亡，其在法律上負有防止該死亡結果發生之義務，倘及時
    制止或減速慢行，當可防止該死亡結果之發生，竟承前同一
    殺人犯意，持續以時速100公里之速度高速行駛，且未制止
    楊竣升跳車或減速慢行，又未於楊竣升跳車後停車救護，而
    接續以此等不作為手段遂行其殺人行為。楊竣升跳車掉落至
    該路段之快速道路後，因劇烈翻滾撞擊地面，而受有左手背
    擦傷1處（2×2公分）、左手腕擦傷1處（3×3公分）、左腳
    跟部擦傷1處（1.5×1公分）、左腰處擦傷1處（10×10公分
    ）、右肩擦傷1處（6×5公分）、右手背部擦傷1處（4×4公
    分）、右膝擦傷2處（1×1公分及4×1公分）、左耳出血、
    右眉上方擦傷1處（5×3公分）、右側顴骨擦傷1處（6×3公
    分）、右側上額擦傷1處（6×3公分）、左側上額擦傷1處（
    0.5×0.5公分）、左臉頰擦傷1處（3×1.8公分）、左側顴
    骨擦傷1處（5×2公分）、鼻子皮膚缺損1處（4×3公分）、
    顱內受傷、硬腦膜下出血、蜘蛛膜下腔出血併銼傷性腦出血
    、頸部挫傷之傷害，並造成腦額葉近嗅球處腦軟化、嗅球萎
    縮、嗅覺全失之重傷害，經該路段後方汽車駕駛人張能凱、
    陳政偉發現報警，並將楊竣升送醫救治，楊竣升始倖免於死
    亡結果。嗣警方據報後循線查知上情，李銘偉自知法網難逃
    ，遂主動到案說明，並將上開水果刀交予警方查扣。
二、案經楊竣升訴由臺北市政府警察局松山分局報請臺灣板橋地
    方法院檢察署檢察官偵查起訴。
    理  由
壹、證據能力部分：
一、按被告以外之人於審判外之言詞或書面陳述，除法律有規定
    者外，不得作為證據；被告以外之人於審判外之陳述，雖不
    符前四條之規定，而經當事人於審判程序同意作為證據，法
    院審酌該言詞陳述或書面陳述作成時之情況，認為適當者，
    亦得為證據；當事人、代理人或辯護人於法院調查證據時，
    知有第一百五十九條第一項不得為證據之情形，而未於言詞
    辯論終結前聲明異議者，視為有前項之同意；刑事訴訟法第
    159條第1項、第159條之5第1項、第2項分別定有明文。而所
    謂「審酌該陳述作成時之情況，認為適當」者，係指依各該
    審判外供述證據製作當時之過程、內容、功能等情況，是否
    具備合法可信之適當性保障，加以綜合判斷而言（最高法院
    94年度臺上字第3277、5830號刑事判決意旨參照）。本案公
    訴人、被告李銘偉、選任辯護人均同意被告以外之人於警詢
    時及偵查中之陳述具有證據能力（參見本院卷第36頁背面、
    第37頁），並同意本案所引據之各該醫院出具之診斷證明文
    及函文具有證據能力或未於本案言詞辯論終結前聲明異議（
    參見本院審理卷第37至38頁、第167頁背面），經審酌該等
    陳述，尚無製作過程違法或證明力明顯過低之瑕疵，倘以之
    作為本案證據，應屬適當，爰依上開規定，認均有證據能力
    。
二、本案據以認定被告犯罪之下述各項非供述證據及扣案證物，
    公訴人、被告、選任辯護人均同意有證據能力（參見本院審
    理卷第37至38頁），核其製作或取得過程並無何等違法情事
    ，且與本案犯罪事實具有自然關聯性，爰認均有證據能力。
貳、實體部分：
一、訊據被告李銘偉矢口否認有殺人未遂犯行，辯稱：伊並無殺
    人之動機，當時係一時氣憤而情緒失控，只是要傷害告訴人
    楊竣升；斯時因告訴人向伊催討債務2萬3,000元，伊要求延
    到過年後再償還，告訴人不同意，且出言不當，伊乃憤而取
    出上開水果刀，以右手持刀順向刺告訴人左手臂，伊感覺告
    訴人有爭搶該水果刀之拉扯情形，伊不知道為何會刺傷告訴
    人胸口，嗣告訴人乃自行開啟車門跳車云云。
二、經查：
  (一)上揭被告於駕車高速行駛於快速道路之際，因不滿告訴人向
    其催討債務，憤而持扣案水果刀多次刺擊告訴人，使告訴人
    受有左手上臂、左手前臂、右前臂、前胸共7處撕裂傷等客
    觀事實，業據證人即告訴人於警詢時、偵查中、原審審理、
    本院審理時證述綦詳（參見本案偵查卷第13頁、第56頁，原
    審審理卷第56頁背面至第57頁，本院審理卷第65頁），核與
    證人即案發時乘坐於被告所駕自用小客車左後座之陳景福於
    偵查中及本院審理時證述之情節相符（參見本案偵查卷第83
    至84頁、本院審理卷第160至164頁），並與被告於警詢時、
    偵查中、原審準備程序中、原審審理時、本院準備程序中供
    述之情節相符（參見本案偵查卷第7頁、第58頁，原審審理
    卷第29背面、第61頁，本院審理卷第35頁背面至第36頁），
    此外，復有搜索扣押筆錄暨扣押物品目錄表1份、臺北縣政
    府警察局勤務指揮中心受理各類案件紀錄單影本1紙、告訴
    人傷勢癒合照片8幀、馬偕紀念醫院99年3月5日診斷證明書
    影本1紙、臺北市立聯合醫院（仁愛院區）99年2月23日診斷
    證明書影本1紙、馬偕紀念醫院99年8月21日馬院醫急字第
    09900036 12號函暨附件急診病歷1份、馬偕紀念醫院99年9
    月16日馬院醫急字第0990003946號函1份附卷可稽，且有扣
    案之上開水果刀1支可資佐證，堪認告訴人指訴之情節確與
    事實相符。至被告於原審審理時雖供稱當時其係右手握扣案
    水果刀之刺柄，刀口向上，而平刺告訴人云云，復於本院準
    備程序中辯稱其係以右手持刀順向刺擊告訴人云云，然被告
    當時係右手持刀反手刺擊告訴人一節，業據證人即告訴人於
    原審理證述明確（參見原審審理卷第61頁），核與證人陳景
    福於本院審理時證述之情節相符（參見本院審理卷第163頁
    背面），且被告當時正駕車高速行駛，告訴人則乘坐於其車
    右前座，倘被告係以其所述方式持刀，尚需翻轉手臂始得刺
    擊告訴人，其施力角度及力道均難以發揮，實非在該等情況
    下之正常持刀刺擊方式，且告訴人亦得以輕易抵擋而未受有
    上開傷害，本院因認被告此部分供述不足採信，並採擇證人
    即告訴人及證人陳景福就此部分之證詞作為認定此部分犯罪
    事實之基礎；又被告雖供稱當時告訴人有搶取扣案水果刀之
    舉動云云，然告訴人當時僅以雙手抱胸護擋自身一節，業據
    其於原審時證述明確（參見原審審理卷第57頁），核與告訴
    人之手指或手指附近並無遭割傷或刺創之情形相符，是被告
    此部分供述顯與客觀跡證不符，自不足取，亦無從援為有利
    認定之依據，附此敘明。綜上，本案關於此部分之客觀事實
    ，應堪予認定。
  (二)上揭告訴人遭被告多次持扣案水果刀刺擊後，於驚慌恐懼中
    ，在無處可避之緊急情況下，為求逃生，乃於該車高速行駛
    中開啟右前車門跳車逃脫等事實，業據證人即告訴人於原審
    審理時、本院審理時證述明確（參見原審審理卷第57頁背面
    至第58頁、本院審理卷第65頁背面），核與證人陳景福於偵
    查中及本院審理時證述之情節相符（參見本案偵查卷第83至
    84頁、本院審理卷第164頁），並與證人即案發時行駛於被
    告所駕自用小客車後方之他車駕駛人張凱能、陳政偉於警詢
    時及偵查中證述之情況相符（參見本案偵查卷第16頁、第18
    頁、第57頁、第58頁），且與被告於警詢時、偵查中、原審
    審理時、本院準備程序中供稱告訴人確於遭其刺傷後跳車逃
    脫等語相符，另有告訴人跳車路段照片8幀附卷可稽；又告
    訴人跳車逃生之際，被告仍持續以時速100公里之速度高速
    行駛，並未制止告訴人跳車或減速慢行等情，亦據告訴人於
    本院準備程序中陳明在卷（參見本院審理卷39頁），並經證
    人陳景福於本院審理時證述明確（參見本院審理卷164至165
    頁）；再告訴人跳車後，被告並未停車救護，即逕行駛離該
    處一節，亦據被告供明在卷（參見本院審理卷36頁），核與
    證人張能凱及陳政偉於警詢時證述之情節相符（參見本案偵
    查卷第16頁、第18頁）。綜上，本案關於此等部分之事實，
    應堪認定。至被告於警詢時及原審審理時雖供稱當時其行駛
    在最外側車道，行車時速約60、70公里云云，然被告此部分
    所言，係指其持扣案水果刀刺告訴人之際，因僅有左手握方
    向盤，行車速度乃因而減慢，業據其於原審時供明在卷（參
    見原審審理卷第61頁背面），而依上揭告訴人及證人陳景福
    之證述情節，告訴人係在遭被告持扣案水果刀猛刺「之後」
    ，因恐再遭不測，乃跳車逃生，足見被告此部分所稱之「時
    速約60、70公里」，並非告訴人跳車時之行車速度，參諸告
    訴人於本院準備程序中尚指稱「我要跳車他也沒有減速反而
    加速」等語（參見本院審理卷39頁），證人陳景福於本院審
    理時亦明確證稱「我說車速現在很快，時速有100公里左右
    」等語（參見本院審理卷164頁），益見被告於告訴人跳車
    時並無減速慢行之情事，是被告此部分之供詞，尚無從援為
    有利認定之依據；又證人即告訴人於警詢時及偵查中雖曾指
    稱其係遭被告推出車外者云云，然此與證人陳景福之證詞及
    被告之供述內容悉不相符，且被告當時既係駕車高速行駛於
    快速道路中，理應付諸相當程度之心力於行車狀況，俾確保
    持行車安全及穩定，在此情況下，被告得否分神將乘坐於右
    前座之告訴人強行推出車外，暨其右手伸展長度得否達於可
    將告訴人強行推出車外之距離，均非無疑，再參諸告訴人於
    偵查中亦證稱無法確定係被告將其推出車外等語（參見本案
    偵查卷第69頁），原審審理時復證稱其遭被告刺擊後，因害
    怕而自行跳車等語（參見原審審理卷第57頁背面），迨本院
    審理更明確證稱當時其因害怕而跳車等語（參見本院審理卷
    第65頁），益見被告並無將告訴人推出車外之情事，是證人
    即告訴人就此部分所為之證述，尚難採為認定本案犯罪事實
    之基礎，亦無從憑為不利於被告認定之依據，附此敘明。
  (三)上揭告訴人為求逃生而跳出被告所駕駛之自用小客車後，乃
    受有左手背擦傷、左手腕擦傷、左腳跟部擦傷、左腰處擦傷
    、右肩擦傷、右手背部擦傷、右膝擦傷、左耳出血、右眉上
    方擦傷、右側顴骨擦傷、右側上額擦傷、左側上額擦傷、左
    臉頰擦傷、左側顴骨擦傷、鼻子皮膚缺損、顱內受傷、硬腦
    膜下出血、蜘蛛膜下腔出血併銼傷性腦出血、頸部挫傷等傷
    害，除據證人即告訴人證稱當時係為求逃生而跳車之外，並
    有馬偕紀念醫院99年8月21日馬院醫急字第0990003612號函
    暨附件急診病歷1份、同院100年6月24日馬院醫急字第10000
    02775號函暨附件急診病歷1份附卷可稽，而其中顱內受傷部
    分，並導致腦額葉近嗅球處腦軟化、嗅球萎縮、嗅覺全失之
    重傷害一節，復據告訴人陳明在卷（參見本院前審卷第38頁
    背面、本院審理卷第65頁背面、第169頁背面），且經行政
    院退除役官兵輔導委員會臺北榮民總醫院鑑定屬實，有該院
    100年10月25日北總耳字第1000026399號函及同院100年11月
    9日北總耳字第1000027420號函各1份在卷足憑（參見本院審
    理卷第128頁、第135頁）。綜上，本案關於此部分之事實，
    應堪認定。
  (四)按刑法上殺人未遂罪與傷害罪之區別，應以加害人有無殺意
    為斷，以戕害他人生命之故意，著手於殺害之實行而未發生
    死亡結果者，為殺人未遂；倘無使人喪失生命之故意，僅在
    使其身體、健康受到傷害，則為傷害罪，二罪皆發生傷害之
    結果，衹其主觀犯意及身體傷害程度不同而已；欲認定行為
    人砍殺他人究係出於殺人之犯意或傷害之犯意，被害人之受
    傷傷痕多寡、行為人下手輕重如何、是否為致命部位、所用
    兇器之利鈍等，雖可藉為認定有無殺意之心證，且為重要之
    參考資料，但非判斷殺人與傷害之絕對標準，仍須斟酌當時
    客觀環境及其他具體情形加以判斷（最高法院84年度臺上字
    第3179號刑事判決、90年度臺上字第1897號刑事判決、90年
    度臺上字第1281號刑事判決、91年度臺上字第4893號刑事判
    決意旨參照）。查本案固緣起於告訴人向被告催討小額債務
    之事，且被告持扣案水果刀刺擊告訴人所造成之傷勢，大多
    位於左手上臂、左手前臂、右前臂等非要害部位，刺創深度
    亦未深入體內，惟依證人即告訴人於原審時證稱：「‧‧‧
    我當時是雙手抱胸，保護自己，然後再被刺到胸口一刀，而
    且因為我是雙手抱胸，所以右前臂被刺一刀，接下來又被刺
    到胸口，再被刺到手肘，所以我右臂受傷是因為雙手抱胸，
    才被刺到的‧‧‧」等語（參見原審審理卷第57頁），暨證
    人陳景福於本院審理時證稱：「‧‧‧動作是這樣（證人右
    手握拳，虎口朝自己、向右側橫向揮擊），我在李銘偉的正
    後方，他是這樣子動的，後來我有看到血跡‧‧‧」等語（
    參見本院審理卷第163頁背面），被告顯係持扣案水果刀以
    反手刺擊之方式（即虎口朝自己向右側橫向刺擊），直接朝
    告訴人之胸部猛刺多次，其中2次更刺中告訴人之前胸，而
    人之胸腔內有心臟、肺臟、氣管等維持生命之重要器官，倘
    持刀刺入胸部，將直接損壞該等重要臟器，並造成立即性之
    生命危害，被告行為時係年近35歲之正常成年人，對此常識
    自無不知之理，詎其仍持扣案水果刀直接朝被害人胸部之要
    害部位多次刺擊，且扣案之水果刀全長21.5公分，刀柄部分
    長約10.5公分，刀刃部分長約11公分，刀刀為鋼鐵材質，單
    刃尖銳鋒利，業經本院勘驗無訛（參見本院審理卷第38頁）
    ，被告持扣案水果刀刺擊告訴人胸部，確足以直接損壞告訴
    人胸腔內之重要臟器，而造成立即性之生命危害，是本案雖
    因告訴人以雙手護檔而未造成危及生命之深度刺創或重大傷
    勢，仍堪認被告在主觀上具有殺害告訴人之故意；再一般人
    自高速行駛之汽車中跳出車外，極可能因掉落地面後之劇烈
    翻滾撞擊產生不可測之生命危害，如係於快速道路中跳車，
    更可能因後方來車未及反應而有立即遭輾斃之危險，被告行
    為時係年近35歲之正常成年人，對此常識亦無不知之理，詎
    斯時明知告訴人欲自高速行駛於快速道路之其車右前座跳車
    ，此舉形同自殺，竟仍持續以時速100公里之速度行車，且
    未予制止或減速慢行，迨告訴人跳車後，更未停車救護，反
    而逕行駛離該處（詳如上述），尤可見其當時在主觀上確有
    殺害告訴人之故意，且殺意甚堅，初不因其動機僅係不滿告
    訴人向其催討小額債務而有異。綜上，本案關於此部分之事
    實，應堪認定，被告辯稱只是要傷害告訴人云云，顯屬事後
    圖卸推托之詞，要無足採。
  (五)按對於犯罪結果之發生，法律上有防止之義務，能防止而不
    防止者，與因積極行為發生結果者同；因自己行為致有發生
    犯罪結果之危險者，負防止其發生之義務；刑法第15條定有
    明文。本案告訴人係遭被告多次持扣案水果刀刺擊後，始在
    無處可避之緊急情況下跳車逃脫，且該車當時正高速行駛於
    快速道路上，告訴人掉落地面後，極有可能因劇烈翻滾撞擊
    或遭後方車輾壓，而造成死亡結果，足見被告持扣案水果刀
    多次刺擊告訴人之前行為，顯有導致告訴人不得不緊急跳車
    而發生死亡結果之高度危險，揆諸上開規定，被告應負有防
    止告訴人死亡結果發生之義務，詎其竟未制止告訴人跳車或
    減速慢行，仍持續以時速100公里之速度行車，迨告訴人跳
    車後，又未停車救護，其能防止告訴人死亡結果發生卻不予
    防止，自與實施積極殺人行為相同。綜上，被告此部分所為
    ，係以不作為手段遂行其殺害告訴人之行為，殆無疑問。
  (六)綜上所述，被告在主觀上確有殺害告訴人之故意，在客觀上
    亦有殺害告訴人之行為（含作為行為及不作為行為），其殺
    人犯行洵堪認定，應依法論科。
三、核被告所為，係犯刑法第271條第2項、第1項之殺人未遂罪
    ；其先後數個殺害告訴人之作為及不作為行為，係於密切接
    近之時、地實行，而侵害同一法益，各行為之獨立性極為薄
    弱，依一般社會健全觀念，難以強行分開，應視為數個舉動
    之接續實行，合為一行為予以評價，是應成立接續犯，僅成
    立單純一罪；又其傷害及重傷害之低度行為，應為殺人未遂
    之高度行為所吸收，不另論罪。本院衡酌被告之犯罪情狀，
    認與既遂犯之情節尚屬有間，爰依刑法第25條第2項規定減
    輕其刑。
四、原審認被告罪證明確予以論罪科刑，固非無見。惟被告所為
    應成立殺人未遂罪，已如上述，原審認被告所為僅成立傷害
    罪，且未論及被告併有接續實施不作為之殺人行為暨該部分
    之傷害及重傷害結果，尚有違誤，檢察官據以提起上訴，為
    有理由，應由本院予以撤銷改判。爰審酌被告僅因細故與告
    訴人發生口角，即持水果刀猛刺告訴人胸部之要害部位，且
    於告訴人無處可避不得不自高速行駛於快速道路之汽車中跳
    車之情況下，未予制止或減速慢行，反仍持續以時速100公
    里之速度高速行駛，迨告訴人跳車後，又未停車救護，其惡
    性非輕，且對告訴人之身心亦造成重創，此外，復參酌其素
    行狀況（有本院被告前案紀錄表在卷可參）、業與告訴人達
    成和解（有本院99年度附民字第315號案件之言詞辯論筆錄
    暨和解筆錄1份在卷足憑）等一切情狀，量處如主文所示之
    刑，以資懲儆。扣案水果刀1支，係被告所有供其犯本案之
    罪所用之物，業據其供明在卷，爰依刑法第38條第1項第2款
    規定宣告沒收。
據上論斷，應依刑事訴訟法第369條第1項前段、第364條、第299
條第1項前段，刑法第271條第2項、第25條第2項、第38條第1項
第2款，判決如主文。
本案經檢察官董怡臻到庭執行職務。
中    華    民    國   100    年    12    月    22    日
                  刑事第三庭  審判長法  官  陳博志
                                    法  官  陳如玲
                                    法  官  王屏夏
以上正本證明與原本無異。
如不服本判決，應於收受送達後10日內向本院提出上訴書狀，其
未敘述上訴之理由者並得於提起上訴後10日內向本院補提理由書
（均須按他造當事人之人數附繕本）「切勿逕送上級法院」。
                                    書記官  高麗雯
中    華    民    國   100    年    12    月    22    日
附錄：本案論罪科刑法條全文
中華民國刑法第271條
（普通殺人罪）
殺人者，處死刑、無期徒刑或 10 年以上有期徒刑。
前項之未遂犯罰之。
預備犯第 1 項之罪者，處 2 年以下有期徒刑。